【裁判字號】    94,訴,820
【裁判日期】    950428
【裁判案由】    給付仲介報酬等
【裁判全文】
臺灣士林地方法院民事判決               94年度訴字第820號
原      告  昇陽國際地產開發有限公司
法定代理人  庚○○
訴訟代理人  陳明宗律師
被      告  亞太智財科技服務股份有限公司
法定代理人  乙○○
訴訟代理人  甲○○
上列當事人間給付仲介報酬等事件，本院於民國95年4 月13日言
詞辯論終結，判決如下：
    主      文
原告之訴及假執行之聲請均駁回。
訴訟費用由原告負擔。
    事實及理由
一、本件原告起訴後，在訴訟程序進行中，因法定代理人變更為
    庚○○，而經具狀聲明承受訴訟，並將書狀送達被告，核與
    民事訴訟法第170 條、第175 條、第176 條規定相符，應可
    許之。
二、原告起訴主張：被告於民國94年3 月間委託原告代覓位在內
    台北市內湖科技園區內之辦公室，約定成交後，被告應按成
    交價格百分之1 給付原告仲介報酬。而坐落台北市○○區○○路183 號11樓之建物（以下稱系爭建物），原為訴外人聯
    安電線工業股份有限公司（以下稱聯安公司）所有而專任委
    託原告代為銷售，原訂委託銷售期間僅至94年2 月28日止，
    雖未再簽立書面契約，但聯安公司仍同意由原告公司繼續銷
    售。原告因認系爭建物符合被告所需，遂於94年3 月15日下
    午，由原告公司所屬對外以名為己○○自稱之員工謝啟量與
    被告及聯安公司人員聯繫，約定於當日下午參觀系爭建物。
    嗣於約定時間，經訴外人即被告公司營運處長戊○○遞交任
    職被告公司之名片，並稱係代表公司尋找辦公室後，即由謝
    啟量協同戊○○及被告公司副總經理黃明明前往系爭建物察
    看，並由謝啟量將相關產權資料、屋況、現場狀況、週邊環
    境、價金付款方式及原告公司收費標準等項，逐一向戊○○
    說明，戊○○乃應允並簽立介紹物件確認函（以下稱系爭確
    認函）。俟因該區域內辦公大樓格局多雷同，戊○○亦稱熟
    悉，無須上樓參觀，故未進入系爭建物內部，戊○○於離去
    前並表明希望另行提供物件一併考慮。待至同年月22日及同
    年4 月14日，庚○○量受戊○○之請託，另再介紹其他物件
    供被告參考，亦曾偕同黃明明同行，但戊○○參觀後，仍表
    示希望再行考慮，並另簽立介紹物件確認函，且在其上註明
    「亞太智財」之字樣，而表明代理被告之意旨。期間謝啟量
    曾向戊○○探詢就系爭建物之購買意願，而經戊○○告知被
    告公司負責人不喜該建物外觀等語，足證被告公司確實授權
    戊○○為該公司處理尋覓辦公室事宜。縱認未經授權，因黃
    明明為被告公司董事且為該公司副總經理，戊○○則為營運
    處長，黃明明為有權代表被告公司之人，並與戊○○各屬被
    告公司法定代理人下屬之第1 、2 層級人員，渠等參與尋覓
    購屋事宜，顯示被告公司明知戊○○在外所為看屋之行為，
    而不為反對之表示，外觀上亦足使第三人誤認為被告公司確
    實授權他人處理購屋事務，而應負表見代理之本人責任，即
    在兩造間有居間契約關係存在。詎事後原告發現被告竟自行
    與聯安公司締約，就系爭房屋及坐落基地所有權應有部分之
    成交總價為新台幣（以下同）1 億4,188 萬元，且已辦畢所
    有權移轉登記。惟依據上述戊○○所簽立之系爭確認函約定
    ，該建物於經原告介紹後，被告不得再經由其他公司或個人
    仲介成交，否則仍應支付服務費，是被告仍負有給付服務報
    酬予原告之義務，而迭經原告催討，均未獲置理。為此，依
    據居間契約法律關係、系爭確認函約定及民法第566 條第1
    項、第530 條與不動產經紀管理條例第19條第1 項、第20條
    規定，訴請被告給付。至被告所稱係經訴外人丁○○與華宇
    不動產有限公司（以下稱華宇公司）仲介買賣系爭建物等情
    ，則與事實不符。又如認原告不得按系爭建物買賣總價百分
    之1 請求給付服務報酬，從訴外人丁○○分得聯安公司給付
    華宇公司仲介報酬中之670,330 元即約百分之0.5 以觀，原
    告至少應可在買賣總價同比例之範圍內請求被告給付報酬云
    云，並聲明求為判決：(一)被告應給付原告140 萬元及自起訴
    狀繕本送達翌日起至清償日止，按年息百分之5 計算之利息
    。(二)原告願供擔保，請准宣告假執行。至原告於訴訟程序進
    行中，另追加備位請求而以戊○○為被告提起之訴訟，業由
    本院另以裁定駁回，故不在本件審理範圍內，應予敘明。
三、被告則以：兩造間並無往來，被告亦未曾授權代表人外之任
    何人進行尋覓或購買新辦公處所事宜，戊○○在外為公司尋
    覓新辦公室一事，被告公司法定代理人從不知情，戊○○亦
    未曾告知，自無從為反對之表示，94年3 月15日下午戊○○
    自公司外出即原告主張介紹戊○○參觀系爭建物之時間，戊○○填載在外出登記表之事由，為「到298 辦公室檢核休假
    表」，顯示戊○○當日卻以私人身份與原告接洽，否則無隱
    瞞之理，而當日被告公司黃明明當日亦未在場，且黃明明當
    時僅為被告公司副總經理，乃至95年2 月24日始任被告公司
    副董事長，要不能僅憑戊○○之名片及黃明明曾經陪同，即
    認被告曾授與戊○○代理權，或推認被告應負表見代理之責
    。至系爭確認函上無被告公司或法定代理人之簽章，是僅足
    顯示為原告與被告公司員工戊○○間之關係，與被告無涉。
    戊○○在被告公司雖任營運處長職務，但非經理人，其執掌
    範圍亦不包括契約訂定、資產處分或業務接洽，戊○○亦未
    曾向原告宣稱係代表公司尋找新辦公室，原告就此也未向被
    告公司確認或與被告公司代表人聯繫，原告未能舉證證明戊○○有權代理，被告自無須就未授權或未經被告同意之行為
    負責。再聯安公司委託原告銷售系爭建物之時間僅至94年2
    月28日止，且非專任委託，原告於同年3 月15日已無權代表
    聯安公司介紹被告參觀該建物，原告於該日前後亦未曾介紹
    被告參觀此建物，原告以此訴訟主張曾於當日介紹被告參觀
    ，顯有欺罔。而被告及戊○○本未曾主動請託原告介紹或進
    入系爭建物內部，而僅赴至該大樓停車場，只因體恤謝啟量
    多次拜訪而主動提供參觀機會，並因該確認函上未載明為委
    任仲介契約，誤以為確認函僅單純表示曾介紹某辦公室與戊○○參觀之意，而經謝啟量請求簽署系爭確認函，充為謝啟
    量向原告公司交代之證明，實無委託之意，被告自得主張系
    爭確認函係戊○○因誤解所為而予撤銷。又該確認函內容為
    定型化契約，復未給予充足說明與相當期間閱覽，謝啟量所
    提供不動產說明書更未經聯安公司簽章，亦欠缺主管機關規
    定之應記載事項，依據消費者保護法第2 條第7 款、第11條
    第2 款、第11條之1 、第12條及不動產經紀業管理條例第21
    條第1 項、第23條第2 項與民法第73條、第247 條之1 第2
    款規定，應屬無效。被告既未授權戊○○為委託原告居間之
    行為，兩造間自無委託契約關係存在。被告購買系爭房屋及
    坐落基地之過程，乃聯安公司早於93年間即與被告洽談，且
    於94年2 月25日透過華宇公司會同偕帶被告法定代理人參觀
    ，要非透過原告居間始行知悉，兩造間既無居間契約，原告
    復未曾有向被告仲介買賣系爭建物之事實，聯安公司也非透
    過原告仲介，此由原告從未向聯安公司請求給付報酬，且聯
    安公司確係透過華宇公司仲介銷售後，給付華宇公司報酬14
    0 餘萬元，而被告則由公司代表人親自接洽並委任丁○○完
    成交易給付報酬94,000元等情可以得證，是原告自無權請求
    被告給付等語置辯，並聲明求為判決：(一)原告之訴及假執行
    之聲請均駁回。(二)如受不利判決，願供擔保請准宣告免為假
    執行。
四、茲原告主張被告就戊○○與原告間所訂立之不動產居間契約
    關係，應負授權或表見代理之本人責任，而依約對原告負給
    付報酬之責云云，被告則以前開情詞置辯。是本件爭執要點
    闕在於：(一)戊○○是否曾以被告公司名義與原告訂立居間契
    約？(二)兩造間有無居間契約關係存在？(三)原告得否請求被告
    給付及其數額若干？等項。本院判斷如下：
  (一)戊○○確曾以被告公司名義與原告訂立不動產居間契約：
  1.按「稱居間者，謂當事人約定，一方為他方報告訂約之機會
    或為訂約之媒介，他方給付報酬之契約。」；「如依情形，
    非受報酬即不為報告訂約機會或媒介者，視為允與報酬。未
    定報酬額者，按照價目表所定給付之。無價目表者，按照習
    慣給付。」，民法第565 條及第566 條分別定有明文，即民
    法第565 條所定之居間有二種情形，一為報告訂約機會之報
    告居間，一為訂約之媒介居間。所謂報告居間，不以於訂約
    時周旋於他人之間為之說合為必要，僅以為他方報告訂約之
    機會為已足，而居間人之報酬，於雙方當事人因居間而成立
    契約時，應許其請求。至於居間行為就令自始限於媒介居間
    ，而僅為報告即已有效果時，亦應許居間人得請求報酬之支
    付（最高法院52年台上字第2675號判例意旨參照）。
  2.查戊○○確曾於94年3 月15日簽署系爭確認函1 件，其上載
    明：被告公司委託原告公司代為尋找辦公室事宜，被告公司
    居間仲介帶看包括案名為世紀財星之位在台北市○○區○○
    路183 號11樓房屋即系爭建物，與案名為矽塔科技之建物，
    以供原告公司評估等語，此為兩造所不爭，且有該確認函附
    卷可參（本院卷第12頁），揆其文義，應認業已表明係由被
    告委託原告居間介紹不動產之買賣，而由戊○○代理締約之
    意旨，此參照戊○○到庭證述亦稱：我曾為公司到外尋覓適
    當辦公室‧‧‧是某日看到廣告後與原告公司人員聯繫請對
    方帶我去看等語，亦堪認定。至戊○○雖另稱：我沒有說我
    代表公司等語，然從上開客觀締約情事及戊○○表明係為公
    司需要尋覓辦公室等節觀之，既均足以認為在外觀上已經表
    明係代理被告辦理之意，是縱戊○○未明示表示代理被告之
    意旨，亦應認已有默示之意思表示，要無礙於此認定，被告
    抗辯戊○○未曾表明代表被告公司云云，尚非可採。
  3.被告雖另抗辯原告未受聯安公司專任委託，不動產委託銷售
    契約書上載專任委託文字係屬偽造，原告無權居間仲介，及
    系爭確認函載內容為定型化契約，戊○○乃因錯誤而為該意
    思表示，又原告所為與消費者保護法、不動產經紀業管理條
    例規定不符，故為無效或得由被告主張撤銷者云云，然戊○○之逕為被告公司代理人與原告締約之行為，屬客觀事實上
    之存在，不當然可認契約關係已在兩造間存在並有拘束力，
    而應另行審究其他兩造間爭執事項，以定其效力，被告上開
    抗辯，自不足以影響前述締約事實存否之認定。況無論原告
    是否受聯安公司專任委託、與聯安公司間所訂契約文件內部
    分文字是否偽造及期間是否經過，均屬原告與聯安公司間之
    法律關係，與被告無涉，亦不影響於戊○○有無以被告名義
    與原告締約之認定。且姑不論被告所稱戊○○乃出於錯誤而
    簽署系爭確認函一節，未據舉證以實其說，本非可遽採，即
    就被告一方面主張未授權戊○○與被告締約而不負本人責任
    ，即主張非為該意思表示之本人，另一方面卻又主張得以自
    己名義予以撤銷，亦顯矛盾。再不動產經紀業管理條例第21
    條第1 項、第23條第2 項規定，性質上應屬行為規範，其違
    反之效果，乃應受主管機關罰鍰之處罰，即非效力規範，亦
    非居間契約之法定要式行為，縱有違反，仍不影響居間契約
    關係成立或有效與否之認定。另關於系爭確認函部分內容，
    是否違反消費者保護法而不能認為構成契約之內容，或依民
    法定型化契約規定為無效一節，均僅涉及部分契約約款內容
    是否拘束雙方當事人或是否有效之問題，不能認為整個締約
    之客觀事實悉不存在，是被告執此抗辯，均有誤會，為無足
    取。
  (二)兩造間無居間契約關係存在：
  1.第按「當事人主張有利於己之事實者，就其事實有舉證之責
    任。但法律別有規定，或依其情形顯失公平者，不在此限。
    」，民事訴訟法第277 條定有明文。是民事訴訟如係由原告
    主張權利者，應先由原告負舉證之責，若原告先不能舉證，
    以證實自己主張之事實為真實，則被告就其抗辯事實即令不
    能舉證，或其所舉證據尚有疵累，亦應駁回原告之請求（最
    高法院17年上字第917 號判例意旨參照）。本件原告主張戊○○乃經被告授權處理尋覓購屋事宜，被告應負本人責任，
    縱無授權事實，亦應負表見代理之責等情，均為被告所否認
    ，依據上揭意旨，自應由原告就此所主張有利於己之事實負
    舉證責任，其舉證責任未盡，即應受敗訴之判決。
  2.原告雖以戊○○為被告公司營運處長，且被告公司董事黃明
    明曾陪同戊○○看屋與戊○○曾稱該公司負責任不喜系爭建
    物外觀云云，引為主張戊○○確經被告授與代理權之主要論
    據。但：
  (1)戊○○在被告公司擔任營運處長之事實，雖已由原告提出其
    名片為證，且被告就此亦不爭執。然戊○○之為被告公司營
    運處長，尚無證據顯示為經依公司法第29條規定由董事會依
    法選任之經理人，亦無證據證明有關購屋事宜為戊○○職務
    範圍掌管之事務，自不能認其為有權為被告公司簽名之人，
    亦不能以其簽署系爭確認函之行為認為即對被告公司發生效
    力。
  (2)有關黃明明當時擔任被告公司副總經理，曾經陪同戊○○外
    出尋覓看屋一節，固為原告所主張，並經戊○○、謝啟量到
    庭證述屬實，且為被告所不爭，然原告主張黃明明於其與戊○○締約時，並為被告公司董事一節，則為被告所否認，原
    告就此雖提出被告公司登記資料查詢結果一份為證（本院卷
    第227 頁），雖非無據。但無論黃明明斯時是否已就任被告
    公司董事或副董事長，參照原告起訴狀陳：94年3 月15日由
    謝啟量偕同戊○○看屋等語（本院卷第7 頁），及戊○○、
    謝啟量到庭證述均稱：當日僅為渠2 人前往看屋等語，戊○○另稱：是己○○即謝啟量帶我去看等語（本院卷第50頁以
    下），顯示當日會同前往系爭建物看屋之人僅有謝啟量與戊○○2 人，與原告主張94年3 月15日黃明明亦併會同由謝啟
    量居間介紹系爭建物云云不合，原告此部分主張尚非可採，
    即無從據以推論戊○○簽署系爭確認函而與原告訂立居間契
    約時，必有獲得授權之事實。況猶不論董事依據公司法第8
    條第1 項規定，雖為股份有限公司負責人，但依同法第208
    條第3 項規定，股份有限公司為單獨代表制，一般董事無代
    表公司之權，即在股份有限公司僅得由董事長對外代表公司
    為意思表示，一般董事則僅得在公司對內為適法之執行業務
    行為，黃明明非被告公司董事長，本無對外代表被告公司之
    權，亦無從以其行為窺認為被告公司之本人行為。即從黃明
    明陪同時戊○○看屋時，參照謝啟量迄至本院94年9 月29日
    受詢問時，仍僅稱：戊○○曾另偕同被告公司副總經理黃明
    明看屋等語（本院卷第48頁），及原告乃迄至95年4 月13日
    具狀始行提出於同年3 月23日列印之查詢資料（本院卷第22
    7 頁），主張黃明明為被告公司董事，顯然於此之前黃明明
    是否擔任被告公司董事，並非原告所知悉等情狀以觀，堪證
    黃明明當時並未以被告公司董事之身份行使職權或有何表示
    代表被告公司之外觀行為，故原告因此主張為戊○○得有授
    權佐憑，洵非有據。
  (3)另考之戊○○到庭證述已經陳明：我公司老闆早就知道該物
    件，但因風水問題遲遲未加決定等語（本院卷第50頁），以
    之參照證人即華宇公司法定代理人丙○○到庭結證亦稱：之
    前有一位陳小姐告訴我說林先生（指被告公司法定代理人乙○○）在找辦公室，我有帶被告公司林先生去看，最早1 次
    是今年（指94年）2 月25日，直到5 月20日他才決定是否購
    買等語（本院卷第47頁），與證人丁○○所證稱：被告公司
    是我的老客戶，被告公司法定代理人要買房子都是找我服務
    ，這間辦公室是我與丙○○共同為被告服務，丙○○是於94
    年2 月間告訴我聯安公司有辦公室要賣，同月間我就有與丙○○及被告公司法定代理人去看港墘路的房子（指系爭建物
    ），而被告公司法定代理人係於93年夏天即告訴我要找辦公
    室等語（本院卷第161 頁以下），互核堪認被告公司法定代
    理人乙○○確早於謝啟量介紹予戊○○前，即已知悉聯安公
    司欲出售系爭建物之情事。此再參照聯安公司覆知本院該建
    物及坐落基地確經華宇公司居間完成買賣，並已付清居間報
    酬，華宇公司亦開給發票無誤等情（本院卷第195 頁以下）
    ，復經被告提出支付丁○○報酬支票1 紙（本院卷第139 頁
    ）及由本院調取華宇公司設在第一商業銀行帳戶之往來資料
    （本院卷第121 頁以下）核對屬實而論，至足證之。是自不
    得以所謂戊○○曾經告知謝啟量上情，充為認定戊○○曾否
    經授與代理權之依據。此外，原告未能舉證證明被告有授權
    戊○○處理訂立居間契約之事實，其逕主張戊○○為經授權
    者，而與原告締約，故被告應負居間契約法律關係之本人責
    任云云，要嫌乏據。
  3.再原告雖另執上開黃明明陪同戊○○看屋之行為，及被告公
    司法定代理人知悉此情，卻不為反對之表示等節，主張被告
    應負表見代理之本人責任云云。惟94年3 月15日由謝啟量介
    紹系爭建物時，僅有戊○○參與，而黃明明未與之，要如前
    述，是原告主張黃明明同受謝啟量居間介紹一節，已有未合
    。而按「由自己之行為表示以代理權授與他人，或知他人表
    示為其代理人而不為反對之表示者，對於第三人應負授權人
    之責任。但第三人明知其無代理權或可得而知者，不在此限
    。」，民法第169 條固有明文，然所謂知他人表示為其代理
    人而不為反對之表示者，以本人實際知其事實為前提，其主
    張本人知此事實者，應負舉證之責（最高法院68年台上字第
    1081號判例意旨參照）。茲被告公司法定代理人乙○○係早
    於94年2 月間即已知悉並參觀系爭建物一節，業據戊○○、
    丙○○及丁○○證述如上，徒以戊○○略稱該情，猶不足以
    推得乙○○有明知戊○○無權代理行為之事實存在。況戊○○該情轉知，係在94年3 月15日謝啟量居間介紹之後，更不
    能以之溯及推認原來被告有何外觀行為使謝啟量誤認為戊○○有代理權，原告僅憑此主張，又未能舉證證明乙○○明知
    之事實，是無可採。且按「以居間為營業者，關於訂約事項
    及當事人之履行能力或訂立該約之能力，有調查之義務。」
    ，民法第567 條第2 項定有明文。本件原告為從事房屋仲介
    居間之營業人，有該公司基本查詢資料附卷可參（本院卷第
    188 頁），據此民法第567 條第2 項規定，就訂約事項、締
    約人之履約能力、當事人能力與代理權之有無等項，負有積
    極調查之義務，則原告就戊○○是否確有代理被告之權，亦
    應負積極調查義務，惟被告抗辯原告從未曾與被告確認是否
    授權戊○○之事，據原告公司法定理人庚○○到庭陳明：未
    曾與被告公司人員接觸等語（本院卷第49頁），足證原告就
    此未加積極調查，而此戊○○有無代理權之事實，本為直接
    向被告公司查證即可得而知事實，原告未盡其查證義務，縱
    因此誤認戊○○為有代理權人，仍無應予保護之善意信賴可
    言，更無從引據民法第169 條規定，主張被告應就戊○○行
    為負表見代理責任，進而推認兩造間有居間契約法律關係存
    在。
  (三)原告不得請求被告給付居間報酬：戊○○雖以被告名義與原
    告訂立居間契約，但因無代理權且未經被告承認，又無表見
    代理之適用，依據民法第170 條第1 項規定，該契約對被告
    不生效力，原告無從對被告主張居間契約法律關係之約定或
    法定請求權，是無論系爭確認函載給付之約定是否有效是否
    構成契約之一部、性質上為居間報酬或違約金之給付，被告
    均不負給付之責，此亦不因被告嗣後是否購得系爭建物及坐
    落基地而有異。
五、從而，原告主張依據居間契約法律關係、系爭確認函約定及
    民法第566 條第1 項、第530 條與不動產經紀管理條例第19
    條第1 項、第20條規定，請求被告給付140 萬元及自起訴狀
    繕本送達翌日起至清償日止，按年息百分之5 計算之利息，
    均為無理由，應予駁回。
六、原告陳明願供擔保，聲請宣告假執行，因其訴經駁回而失所
    附麗，應併予駁回之。至兩造其餘攻擊、防禦方法，經核均
    無礙於本件之判斷，於茲爰不一一贅述。
七、據上論結，原告之訴為無理由，依民事訴訟法第78條判決如
    主文。
中    華    民    國    95    年     4    月    28    日
                  民事第一庭  法  官  蕭錫証
以上正本證明與原本無異。
如對本判決上訴須於判決送達後20日內向本院提出上訴狀。
中    華    民    國    95    年    5     月    5     日
                              書記官  林令令


司法院資訊處製作；財團法人民間司法改革基金會備份。
